【裁判字號】    94,建,78
【裁判日期】    950320
【裁判案由】    給付理賠款
【裁判全文】
臺灣高雄地方法院民事判決                94年度建字第78號
原      告  膺豐營造股份有限公司
法定代理人  甲○○
訴訟代理人  石繼志律師
被      告  交通部公路總局東西向快速公路高南區工程處
法定代理人  乙○○
訴訟代理人  楊昌禧律師
複代理人    梁育誠律師
上列當事人間給付理賠款事件，本院民國95年3 月6 日言詞辯論
終結，判決如下：
  主  文
被告應給付原告新臺幣貳佰零陸萬零參佰參拾捌元，及自民國九
十四年四月二十三日起至清償日止，按年息百分之五計算之利息
。
訴訟費用由被告負擔。
本判決第一項，於原告以新臺幣陸拾貳萬元為被告預供擔保後，
得為假執行。但被告如以新臺幣貳佰零陸萬零參佰參拾捌元為原
告供擔保後，得免為假執行。
  事  實  及  理  由
一、原告主張：
(一)原告承攬被告「高速鐵路站區○○道路系統改善計劃台南沙
    崙站高鐵橋下道路第一標工程（301k+100～308k+000）」（
    下稱系爭工程），雙方於民國92年8 月18日簽定工程契約，
    工程契約並包含交通部公路總局工程契約由廠商投保營造綜
    合保險注意事項之各項約定。原告遂依該注意事項第5 條：
    「工程契約簽妥後至開工前，廠商應自行向產物保險公司投
    保營造綜合保險，保險單應註明主辦工程單位為受益人，…
    惟事故為工程或材料損失或鄰屋（含公共設施）倒塌及龜裂
    時，應由廠商負責修復或重購補通或協議以金錢賠償。本局
    主辦工程單位經派員勘查核可後，始可將收到賠償款轉發廠
    商。但保險單上約定之自負額及超出保險賠償之金額均由廠
    商自行負責，不予補貼」之約定，向富邦產物保險股份有限
    公司（下稱富邦產物保險公司）投保營造綜合保險，其中包
    含「營造工程財物損失險」，保險總金額為新台幣（下同）
    1,031,933,676 元，損失自負額為最低5,000,000 元，並以
    被告為受益人。
(二)嗣於93年7 月2 日工程進行期間，因敏督利颱風來襲，造成
    原告所施作之本體工程多處受損，原告遂向富邦產物保險公
    司申請出險理賠，並同時進行修復清理作業。經該公司委託
    ＧＡＢ羅便士國際保險公證人股份有限公司台灣分公司（下
    稱羅便士公證公司），派員至風災受損現場勘驗丈量三天，
    核算理賠金額應為2,060,338 元（已扣除500 萬元之自負額
    ）。富邦產物保險公司乃於原告將本體工程修復完畢，並繼
    續進行工程一段時間後，於94年2 月3 日將理賠款2,060,33
    8 元依約匯入受益人即被告之帳戶，並於94年2 月2 日發文
    通知兩造。
(三)詎被告於收受理賠款後，卻遲不依約將賠償款轉發原告，經
    原告於94年3 月1 日以92膺高字第393 號函催告被告應將前
    開款項轉發予原告，然被告仍置之不理，原告遂再於94年4
    月7 日以高雄灣仔內郵局第161 號存證信函，催告被告於文
    到14日內撥款予原告，惟被告僅於94年4 月8 日回函籠統陳
    稱「經本處監造單位查明結果，貴公司尚有部分損失求償項
    目未修復完成，復請查照」等語，卻未具體表明何處箱涵未
    修復完成，而被告於94年4 月21日以高南工字第0940002376
    號函附數幀箱涵泥沙淤積未清理之照片，係風災過後8 個多
    月始拍攝，且均係在箱涵完工後之照片，皆與93年7 月2 日
    之敏督利颱風本體工程受損之部分無關，甚且有許多箱涵皆
    係風災之後始施築完成，而被告竟將之充作風災受損未修復
    之項目，並片面終止系爭工程契約，作為拒不給付之理由，
    被告顯然塘塞甚明。設若原告未將箱涵之淤泥清除，則原告
    將如何繼續後續之施工，進而完成箱涵之施築，並經被告之
    監造單位昭凌公司查驗通過。又系爭工程金額之總價為991,
    933,676 元，工程價目表內被告核付給原告之營造綜合保險
    費即係依上開總價為核付，而該綜合保險費屬承保工程本體
    之財物損失，不包含拆清理費用之理賠，本件箱涵淤泥清理
    費用之理賠係原告自費另行加保拆除清理費用40,000,0 00
    元，始獲致理賠，與系爭工程合約應投保之營造綜合保險應
    無關連，被告對於此部分之理賠金額本即應據實轉發，被告
    竟將此部分理賠連同其他無爭議項目之理賠款併予剋扣，拒
    不轉發，應無理由。為此，爰依法提起本件訴訟等語。並聲
    明：(一)被告應給付原告2,060,338元，及自民國94年4 月23
    日起至清償日止，按年息百分之五計算之利息。(二)願供擔保
    ，請准予宣告假執行。
二、被告則以：
(一)富邦產物保險公司於94年2 月2 日賠付被告有關系爭工程於
    93年7 月因敏督利颱風侵襲造成災損賠款乙案，被告遂於94
    年2 月14日督促監造單位即昭凌工程顧問股份有限公司（下
    稱昭凌公司）依「廠商投保營造綜合保險注意事項」辦理，
    因原告向富邦產物公司申請理賠作業均未通知被告，監造單
    位昭凌公司於接獲被告通知進行現場查核是否修復時，乃正
    式函請該公司提供賠款標的物明細，俾依約定進行查核災損
    已否修復。惟因富邦產物保險公司於94年3 月11日提供之理
    算明細表，就其中損失求償項目2 所列箱涵內部淤泥清除約
    計2763ｍ，並無確切之賠償標的物明細，經昭凌公司再行電
    話聯繫富邦產物保險公司，希能提供明確之賠償標的物明細
    以利查核作業，惟該公司表明無法再行提供相關資料，昭凌
    公司遂依該份理算表，進行現場查核，並於94年3 月16日將
    查核結果陳報被告，表示箱涵內部淤泥清除未完成，被告除
    於94年4 月8 日函復原告尚有部分損失求償項目未修復完成
    外，再於94年4 月21日發函通知原告，應提供系爭箱涵之詳
    盡理賠數量及位置，並儘速修復完成，以確保兩造之權益。
(二)又監造單位昭凌公司亦於94年4 月26日針對原告所提異議，
    函請被告所屬第一工務段協助，再向富邦產物保險公司商請
    提供災損賠款標的物位置及數量，惟該公司於94年5 月12日
    函送相關資料，經昭凌公司審視後，該資料僅籠統顯示箱涵
    內部淤泥清除約計2763ｍ，致被告仍無法依據契約規定做出
    確認災損項目已修復完成之結論。而原告所提供之照片均屬
    施工檢驗過程之照片，並無法證明已完成修復工作，且被告
    依據富邦產物保險公司所提供之箱涵內部淤泥清除項目予以
    查核，發現箱涵內部淤泥未清除完成，亦不符合「廠商投保
    營造綜合保險注意事項」第5 條約定，應由廠商負責修復，
    由被告派員勘查核可後，始可將收到之整筆賠償款轉發原告
    之條件，是原告請求被告給付理賠款，顯無理由。況原告於
    93年10月18日協調會議時，承認工程進度落後達11.21%，同
    意被告依系爭工程契約第15條第2 項第2 款之規定終止契約
    ，契約既經終止，原告再依據系爭工程契約後附「廠商投保
    營造綜合保險注意事項」第5 條之規定，請求被告給付理賠
    款於法亦有未合等語，資為抗辯。並聲明：(一)原告之訴及假
    執行之聲請均駁回。(二)如受不利之判決，願供擔保，請准免
    為假執行。
三、兩造不爭執事項：
(一)系爭工程之金額為991,933,676 元，原告並依系爭工程契約
    及交通部公路總局工程契約由廠商投保營造綜合保險注意事
    項第5 條之約定，向富邦產物保險公司投保營造綜合保險，
    其中「營造工程財物損失險」之保險總金額係工程金額991,
    933,676 元加上原告自行投保之拆除清理費用40,000,000元
    共計1,031, 933,676元，原告損失之自負額為最低5,000,00
    0 元，並以被告為受益人，有富邦產物保險股份有限公司營
    造綜合保險單在卷可稽。
(二)依前開營造綜合保險注意事項第5 條約定，遇意外事故導致
    賠償請求時，原告應依產物保險公司規定辦理，並於事故為
    工程或材料損失或鄰屋（含公共設施）倒塌及龜裂時，應由
    原告負責修復或重購補充或協議以金錢賠償，並經被告派員
    堪查核可後，始可將收到之賠償款轉發原告。
(三)昭凌公司為被告就系爭工程之監造單位，常駐系爭工程之工
    地，執行監造施工及查驗業務，系爭工程於93年12月30日由
    商華升上大營造事業股份有限公司接續承作，並已完工，正
    辦理驗收中。
(四)93 年7月2 日敏督力颱風來襲，致系爭工程多處受損及箱涵
    泥沙淤積等損失，經富邦產物保險公司所委託之羅便士公證
    公司查估理算賠償金額為2,060,338 元，其中系爭箱涵泥沙
    淤積清除理賠金額為657,323 元。系爭工程因風災受損除箱
    涵淤泥部分外，其餘災損項目原告確已修復，及富邦產物保
    險公司已於94年2 月3 日將前開款項匯入受益人即被告台灣
    銀行高雄分行帳號000000000000 00 號帳戶，有賠款理賠接
    受書、理算表及富邦產物保險公司94年2 月2 日94工理字第
    7 號簡便行文函附卷可參。
四、依兩造前開主張、陳述及不爭執事項觀之，本件應審酌之點
    乃在系爭箱涵之清除理賠款是否屬系爭營造綜合保險之承保
    範圍內，而需受前開營造綜合保險注意事項第5 條之約定，
    經被告派員勘查核可後，始可將收到賠償款轉發予原告之限
    制? 若屬之，則原告已否將箱涵之淤泥清除，並經被告查驗
    核可，而得請求被告給付理賠款項? 茲分述如下：
(一)按解釋當事人所立書據之真意，以當時之事實及其他一切證
    據資料為其判斷之標準，不能拘泥字面或截取書據中一二語
    ，任意推解致失真意，最高法院19年度上字第28號著有判例
    要旨可參。本件系爭工程之金額為991,933,676 元，且原告
    並已依交通部公路總局工程契約由廠商投保營造綜合保險注
    意事項第5條 之約定，向富邦產物保險公司投保營造綜合保
    險，而其中「營造工程財物損失險」之保險總金額固係工程
    金額991,93 3,676元再加上原告自行投保之拆除清理費用
    40,000,000元而計達1,031, 933,676元，有工程詳細價目表
    及營造綜合保險單在卷可稽，惟前開二項保險金額係列於該
    營造綜合保單上保險標的一欄內之營造工程財物損失險項目
    之下，且約定該營造工程財物損失險之承保範圍係以該保險
    單基本條款第1 條為準，而所謂營造工程財物損失險除係指
    本保險契約所載之承保工程在施工處所，於保險期間內，因
    突發而不可預料之意外事故所致之毀損或滅失，需予修復或
    重置外，就約定承保之營建承保工程所需之施工機具設備或
    為進行修護所需之拆除清理費用亦屬富邦產物保險公司應負
    賠償之責，此觀前開營造綜合保險基本條款第1 條自明。是
    依上開保險單、保險基本條款及前開兩造之工程契約、營造
    綜合保險注意事項第5 條為綜合判斷，就拆除清理費用之保
    險標的仍屬營造工程財物損失險之承保範圍內，準此，則系
    爭箱涵之清理費用仍需受前開營造綜合保險注意事項第5 條
    之約定，經被告派員勘查核可後，始可將收到賠償款轉發予
    原告之限制至為灼然。
(二)次按當事人主張有利於己之事實，就其事實有舉證之責任，
    民事訴訟法第277 條定有明文。又原告於起訴原因已有相當
    之證明，而被告於抗辯事實並無確實證明方法，僅以空言爭
    執者，當然認定其抗辯之事實非真正，而應為被告不利益之
    裁判，最高法院18年度上字第1679號判例意旨參照。經查，
    系爭工程於93年7 月2 日工程進行期間，因遭敏督利颱風來
    襲，導致原告施作之系爭工程多處受損，原告乃向富邦產物
    保險公司申請出險理賠，經該公司委託羅便士公證公司派員
    至現場確認損害地點及範圍，並監視原告復原工作。而自風
    災後迄93年12月中旬羅便士公證公司提出初步報告前，原告
    除已清除箱涵之積水淤泥，及經被告之監造單位昭凌公司檢
    驗合格外，並於後續施作之箱涵鋼筋綁紮、混凝土澆注等工
    程時，亦經昭凌公司查驗核可後再接續施工等情，除據原告
    陳明在卷外，並有93年7 月9 日、10日之箱涵淤泥清除完成
    之照片4 幀、箱涵鋼筋綁紮、混凝土澆注施工照片25幀，及
    經昭凌公司檢驗合格之93年7 月7 日起，迄同年10月10日止
    之施工檢驗申請單及水泥混凝土澆注前鋼筋、模板檢驗記錄
    表各紙，及羅便士公證公司所出具之公證報告在卷可稽。再
    者被告對於系爭工程因風災受損除箱涵淤泥部分外，其餘災
    損項目原告確已修復乙節亦不為爭執，是設若原告未將箱涵
    淤泥清除，則將如何接續施作後續之鋼筋綁紮、混凝土澆注
    等工程，並獲得監造單位檢驗合格。況羅便士公證公司於監
    視原告之復原工作之進行期間，亦曾與原告及被告協商理賠
    金額之調整事宜，被告並曾要求該公證公司再次檢視現場復
    原工作狀況，經該公司於93年12月26日再次至現場確認後，
    並於93年12月28日達成理賠金額後始作成公證報告，此觀前
    開之公證報告內容自明，足見原告主張已依約完成進災損之
    修復工作尚非無據，應可信為真實。雖被告仍以前開情詞置
    辯，惟被告所提出之箱涵淤泥未清理之照片，均係在富邦產
    物保險公司94年2 月3 日給付理賠款項之後始拍攝，距風災
    已8 月餘，可否據為認定係原告所施作及因風災造成之淤泥
    未清除已屬有疑，而被告復未就此有利於己之事實為舉證，
    揆諸前揭說明，自難認被告抗辯之事實為真正。又本件風災
    係於93年11月24日被告通知原告終止系爭契約之前即已發生
    ，是姑不論系爭工程之合約已否合法終止，惟終止之效力乃
    不得溯及，故而兩造間因風災所生之給付保險理賠款項之權
    利義務關係，自不因終止合約而受影響，是認被告此部分之
    抗辯亦無理由。
(三)綜上所述，原告本於承攬契約之法律關係，訴請被告給付2,
    060, 338元之理賠款，洵屬有據。又按給付無確定期限者，
    債務人於債權人得請求給付時，經其催告而未為給付，自受
    催告時起，負遲延責任；遲延之債務，以支付金錢為標的者
    ，債權人得請求依法定利率計算之遲延利息；應付利息之債
    務，其利率未經約定，亦無法律可據者，週年利率為百分之
    五，民法第229 條第2 項、第233 條第1 項前段及第203 條
    分別定有明文。是本件原告請求被告應自其催告後之94年4
    月23日起至清償日止，按週年利率百分之5 計算之遲延利息
    ，亦屬正當，為有理由，均應予准許。
五、兩造均陳明願供擔保各為聲請宣告假執行或免為假執行，經
    核均無不合，爰各酌定如主文所示相當之擔保金額，併予准
    許。
六、本件判決之基礎已臻明確，兩造其餘之攻擊防禦方法及舉證
    ，核與判決之結果不生影響，爰不一一論列，附此敘明。
七、據上論結，本件原告之訴為有理由，依民事訴訟法第78條、
    第390條第2項、第392條第2項，判決如主文。
中    華    民    國    95    年    3     月    20    日
                  民事第二庭  法  官  柯彩燕
正本係照原本作成。
如不服本判決，應於送達後20日內，向本院提出上訴狀並表明上
訴理由，如於本判決宣示後送達前提起上訴者，應於判決送達後
10日內補提上訴理由書（須附繕本）。
中    華    民    國    95    年    3     月    20    日
                              書記官  王紀芸


司法院資訊處製作；財團法人民間司法改革基金會備份。
